最高法院刑事判決　　　　　　一○○年度台上字第五六七三號
上　訴　人　陳文閔
選任辯護人　謝秉原律師
上列上訴人因違反毒品危害防制條例案件，不服台灣高等法院中
華民國一００年七月二十九日第二審判決（一００年度上訴字第
二二０七號，起訴案號：台灣基隆地方法院檢察署九十九年度偵
字第三八三三號），提起上訴，本院判決如下：
    主  文
原判決撤銷，發回台灣高等法院。
    理  由
本件原判決以上訴人陳文閔因違反毒品危害防制條例案件，不服
第一審論處其製造第四級毒品未遂罪刑之判決，提起第二審上訴
，但其上訴書狀並未敘述具體理由，顯不合法律上之程式，因依
刑事訴訟法第三百六十七條前段、第三百七十二條之規定，駁回
上訴人在第二審之上訴，固非無見。
惟按憲法第十六條保障人民之訴訟權，對刑事被告而言，防禦權
為其核心之一。為抵抗來自檢察官之有罪控訴，端賴具有專業知
識之辯護人，協助被告促使法院實踐其應負之客觀法律義務，進
而動搖其不利於被告事項之判斷，藉以落實「無罪推定」「武器
平等」等原則，並符合憲法對公平審判之要求。因此，使被告獲
得辯護人充分之協助，即屬被告防禦權之重要內涵。我國刑事訴
訟制度，第二審採事實審之覆審制，依民國九十六年七月四日修
正之刑事訴訟法第三百六十一條第二項、第三項、第三百六十七
條等規定，已明櫫第二審上訴書狀應敘述具體理由，為其法定之
程式，而所敘述理由是否具體，屬第二審法院審查範圍，且第二
審應就可以補正之事項定期間命為補正等旨。又同法第三十一條
之強制辯護案件，立法者已預設此類案件，被告無法依其個人之
能力，就訴訟上相關之權利為實質有效之行使，應受辯護人強而
有力之協助，以確保其法律上之利益，監督並促使訴訟正當程序
之進行，非僅止於與檢察官在審判庭上形式上之對等。故第一審
強制辯護案件，被告除於案件審理程序終結前，得受辯護人協助
指明有利之證據及為忠實有效之辯護外；對於不利之判決聲明不
服，而提起第二審上訴程序中，併有受原審辯護人協助具體指摘
原判決有何不當或違法之權利。後者，屬受律師協助權能之一部
，非僅為辯護義務之延伸。此為憲法保障被告獲得辯護人充分完
足協助之防禦權核心內涵。準此，法院基於刑事訴訟法第二條所
課予之義務，不待被告之請求，自應考量使被告在該審級獲致辯
護人協助之可能，賦予被告訴訟上權利為實質有效行使之機會，
方足與強制辯護規定之立法目的相契合。故強制辯護之案件，被
告不服第一審之判決而提起上訴，如其上訴書狀全然未敘述理由
者，第一審或第二審法院命其為補正時，均應於裁定之當事人欄
內併列第一審之辯護人，俾促其注意協助被告提出合法之上訴書
狀，以恪盡第一審辯護人之職責，並藉以曉諭被告得向第一審之
辯護人請求協助之目的；倘被告未及經第一審辯護人之協助已自
行提出上訴理由，但囿於專業法律知識或智能之不足，致未能為
契合法定具體理由之完足陳述時，基於被告有受憲法保障其實質
獲得辯護人充分完足協助之防禦權之權能，第二審法院於駁回其
上訴前，仍應為相同模式之裁定，始符強制辯護立法之旨。至於
第一審辯護人有否協助遵期補正理由，或所提上訴理由是否具體
等之效果，俱屬第二審法院依首揭相關規定為審酌處理之範疇，
要屬當然。本件檢察官以上訴人陳文閔涉有毒品危害防制條例第
四條第四項之製造第四級毒品罪嫌而提起公訴，核屬刑事訴訟法
第三十一條第一項前段所規定之強制辯護案件，第一審亦論處上
訴人製造第四級毒品未遂罪刑。上訴人不服第一審判決未經第一
審辯護人之協助而自行提出上訴狀及上訴理由狀，囿於上訴人專
業法律知識或智能之限制，未能為契合法定具體理由為完足陳述
，基於被告有受憲法保障其實質獲得辯護人充分完足協助之防禦
權能，第二審法院於駁回其上訴前，仍應以裁定於當事人欄併列
第一審之辯護人，俾促使該辯護人注意協助被告提出合法之上訴
書狀。原審未審酌及此，逕認其提起第二審之上訴未提出具體理
由，以不符合法定程式為由而駁回其在第二審之上訴，難謂允當
。上訴意旨指摘原判決不當，非無理由，應認有撤銷發回之原因
。
據上論結，應依刑事訴訟法第三百九十七條、第四百零一條，判
決如主文。
中    華    民    國  一○○  年    十    月   十三   日
                      最高法院刑事第七庭
                          審判長法官  石  木  欽  
                                法官  洪  佳  濱  
                                法官  段  景  榕  
                                法官  周  煙  平  
                                法官  洪  兆  隆  
本件正本證明與原本無異
                                      書  記  官  
中    華    民    國  一○○  年    十    月   十八   日
                                                      Q